【裁判字號】    97,訴緝,8
【裁判日期】    970131
【裁判案由】    違反毒品危害防制條例
【裁判全文】
臺灣臺南地方法院刑事判決               97年度訴緝字第8號
公  訴  人  臺灣台南地方法院檢察署檢察官
被      告  甲○○
                    (現於臺灣彰化監獄另案執行中)
上列被告因違反毒品危害防制條例等案件，經檢察官提起公訴（
臺灣臺南地方法院檢察署九十四年度毒偵緝字第六一號）及併辦
（臺灣彰化地方法院檢察署九十四年度毒偵緝字第四四號、九十
六年毒偵字第九九八號、九十六年毒偵字第三二０一號），被告
於準備程序就犯罪事實全部為有罪之陳述，本院合議庭裁定本案
由受命法官獨任行簡式審判程序，判決如下：
    主  文
甲○○施用第一級毒品，處有期徒刑壹年陸月。減為有期徒刑玖
月。扣案之第一級毒品海洛英壹包（淨重零點零參公克、空包裝
重零點貳壹公克）及海洛因壹包（淨重零點壹參公克）均沒收銷
燬之。扣案之注射針筒貳支均沒收。
    事  實
一、甲○○前因施用毒品案件，經依台灣彰化地方法院裁定送強
    制戒治後，於88年9月29日交付保護管束期滿，業經台灣彰
    化地方法院檢察署於民國88年11月2日以88年度戒毒偵字第
    126號不起訴處分確定。詎其仍未戒除毒癮，復基於施用第
    一級毒品之犯意，自93年6月初起至同年8月2日止，在台南
    縣新營市火車站廁所內施用第一級毒品海洛英，嗣於93年8
    月2日13時30分許，在台南縣新營市○○街61號（龍聖宮）
    因竊盜案為警查獲，並當場扣得第一級毒品海洛英一包（淨
    重零點零三公克、空包裝重零點貳壹公克）及其所有之注射
    針筒二支等物。
二、甲○○復基於施用第一級毒品海洛因之犯意，於民國93年8
    月間某日起至同年12月間某日止，將海洛因加水稀釋，再以
    針筒注射血管方式，每2天1次，在其位於彰化縣永靖鄉湳港
    村林仔巷九號住處及彰化縣某處之公廁等地，連續施用第一
    級毒品海洛因多次。嗣於93年10月19日14時40分許，在彰化
    縣永靖鄉光雲村長壽巷伍汴公墓旁，為警查獲。並扣得第一
    級毒品海洛因一包（淨重0.一三公克），其尿液檢體經送驗
    ，結果呈嗎啡陽性反應，復於94年2月3日17時許，在彰化縣
    田尾鄉聖巷106號前，因案通緝為警查獲。
三、甲○○基於施用第一級毒品海洛因之犯意，於民國96年1 月
    25日上午8時許，在彰化縣田尾鄉怡心園，施用第一級毒品
    海洛因1次。嗣於同年月26日上午9時30分許，因形跡可疑，
    在彰化縣田尾鄉溪畔村溪畔巷182號前為警盤查，而徵其同
    意至彰化縣警察局員林分局接受尿液採驗，結果呈可待因、
    嗎啡陽性反應。
四、甲○○基於反覆持續施用第一級毒品之單一行為犯意，續於
    民國96年3月23日或前3日內某時，在不詳處所，再施用第一
    級毒品海洛因1次。嗣於96年3月23日21時30分許，在彰化縣
    埔心鄉○○村○○路○段130巷口處，為彰化縣警察局溪湖分
    局員警查獲，始知悉上情。
五、案經臺南縣警察局新營分局報告臺灣臺南地方法院檢察署檢
    察官偵查起訴及彰化縣警察局田中分局、員林分局、溪湖分
    局分別報告臺灣彰化地方法院檢察署檢察官後併本院審理。
    理  由
一、本件被告所犯為死刑、無期徒刑、最輕本刑為三年以上有期
    徒刑以外之罪，亦非屬高等法院管轄之第一審案件，其於準
    備程序進行中，先就被訴事實為有罪之陳述，經法官告知簡
    式審判程序之旨，並聽取檢察官之意見後，依刑事訴訟法第
    二百七十三條之一第一項、第二百七十三條之二等規定，裁
    定由受命法官獨任進行簡式審判程序，且不受同法關於證據
    能力認定及調查方式之限制，合先敘明。
二、上開事實，有下列事證可資證明：
  (一)被告於本院準備程序及審理時對前開犯罪事實均坦承不諱。
  (二)又查，被告先後同意員警採集尿液送驗，經警以嗎啡快速檢
    驗試劑結果呈嗎啡類陽性反應，此有初步檢驗報告單附卷可
    稽，另有臺南縣衛生局出具之尿液檢驗執報告書一紙、法務
    部調查局鑑定通知書一紙、詮昕科技股份有限公司出具之濫
    用藥物尿液檢驗報告二紙在卷可稽。按海洛因係由嗎啡經化
    學合成而製得，經注射進入人體後，因代謝而分解又生成嗎
    啡，因此施打海洛因後，由尿液檢驗結果仍為嗎啡反應，核
    屬科學上正常合理現象，併此敘明。
  (三)綜上各情相互勾稽，足證被告確有施用第一級毒品海洛因之
    事實，因此，被告前開自白核與事實相符，本件事證至臻明
    確，被告犯行洵堪認定。
三、論罪科刑
  (一)按觀察、勒戒或強制戒治執行完畢後，五年以內再犯毒品危
    害防制條例第十條之罪者，檢察官應依法追訴，同條例第二
    十三條第二項定有明文。被告甲○○前因施用毒品案件，經
    依台灣彰化地方法院裁定送強制戒治後，於88年9月29日交
    付保護管束期滿，業經台灣彰化地方法院檢察署於民國88年
    11月2日以88年度戒毒偵字第126號不起訴處分確定等情，有
    臺灣高等法院被告前案紀錄表及臺灣臺南地方法院檢察署刑
    案資料查註紀錄表各一件在卷可憑。其於強制戒治執行完畢
    釋放後五年內再犯本件施用第一級毒品海洛因之罪，揆之上
    述規定，即應依法追訴、審理。
  (二)次按海洛因係毒品危害防制條例第二條第二項第一款所明定
    之第一級毒品，禁止非法持有及施用，是以，核被告前開所
    為，分別係違反毒品危害防制條例第十條第一項之施用第一
    級毒品罪。其持有之低度行為，為進而施用之高度行為所吸
    收，均不另論罪。
  (三)又查，被告前後被查獲數次施用第一級毒品之犯行，應論以
  集合犯之包括上一罪，其理由如下：
  1.查毒品危害防制條例第二條第二項所稱之毒品，乃指具有成
    癮性、濫用性及對社會危害性之麻醉藥品與其製品及影響精
    神物質與其製品，換言之，施用該等毒品而違反同條例第十
    條之犯罪行為人，其本質上即具有成癮性、反覆性施用毒品
    之病態性犯罪行為人。被告甲○○前因施用毒品案件，經依
    台灣彰化地方法院裁定送強制戒治後，於88年9月29日交付
    保護管束期滿，業經台灣彰化地方法院檢察署於民國88年11
    月2日以88年度戒毒偵字第126號不起訴處分確定，此有前開
    臺灣高等法院被告前案紀錄表一件在卷可佐，足徵其對於施
    用毒品之主觀意志薄弱，再佐以被告於警詢、偵查及審理時
    自白，其平均一、二天需要施用第一級毒品海洛因，足見被
    告確有依賴毒品之成癮性而有反覆施用第一級毒品之習慣。
  2.次查，修正施行後之刑法固已刪除連續犯之規定，然考之修
    正理由係因按連續犯在本質上究為一罪或數罪，學說上迭有
    爭議，一般均認為連續犯在本質上應屬數罪，僅係基於訴訟
    經濟或責任吸收原則之考量，而承認連續犯之概念論以一罪
    ，然實務上之見解對於本條「同一罪名」之認定過寬，對繼
    續犯同一罪名之罪者，均適用連續犯之規定論處，不無鼓勵
    犯罪之嫌，亦使國家刑罰權之行使發生不合理之現象。因此
    ，基於連續犯原為數罪之本質及刑罰公平原則之考量，其修
    正既難以週延，爰刪除本條有關連續犯之規定，至連續犯之
    規定廢除後，對於部分習慣犯，例如竊盜、吸毒等犯罪，是
    否會因適用數罪併罰而使刑罰過重產生不合理之現象一節，
    在實務運用上應可參考德、日等國之經驗，委由學界及實務
    以補充解釋之方式，發展接續犯之概念，對於合乎「接續犯
    」或「包括的一罪」之情形，認為構成單一之犯罪，以限縮
    數罪併罰之範圍，用以解決上述問題。換言之，倚賴毒品成
    癮而反覆施用毒品之犯罪行為，雖屬數犯罪行為，但因其犯
    罪之特性，可否評價為包括之一罪，並非不能深究討論之。
  3.復查，刑事法若干犯罪行為態樣，本質上原具有反覆、延續
    實行之特徵，立法時既予特別歸類，定為犯罪構成要件之行
    為要素，則行為人基於概括之犯意，在密切接近之一定時、
    地反覆實行之複次行為，倘依社會通念，於客觀上認為符合
    一個反覆、延續性之行為觀念者，於刑法評價上，即應僅成
    立一罪。學理上所稱「集合犯」係指職業性、營業性或收集
    性等具有重複特質之犯罪均屬之，例如經營、從事業務、收
    集、販賣、製造、散布等行為概念，此有最高法院九十五年
    度臺上字第一０七九號判決意旨可資參照，由此可知「集合
    犯」之概念並非我國刑事法所不採者。
  4.另參諸學界邇來對於刑法修正廢除連續犯之規定後所提出之
    看法，有認為「集合犯」是指立法者在系爭構成要件所描述
    、所預設之該當行為，本身就具有不斷反覆實施之特性，所
    以反覆實施行為被總括地當成或擬制為一個構成要件行為。
    基於吸毒成癮之道理，施用毒品雖然一次施用就已經足以該
    當系爭構成要件，但接連反覆數次施用毒品者，應僅評價為
    一個施用毒品行為，且依施用毒品具有成癮之特性，反覆成
    習之施用行為才是構成要件違反之典型與常態，單一次之施
    毒行為毋寧說是例外，其性質上應列入構成要件行為單數之
    「集合犯」（參照林鈺雄著「跨連新舊法之施用毒品行為－
    兼論行為單數與集合犯、接續犯概念之比較」一文，刊載於
    臺灣本土法學雜誌九十五年七月第八四期第一四八頁）。有
    從「法的行為單數」即「構成要件行為單數」之概念來探討
    ，從刑法分則構成要件之規定，就法律概念，將數個自然意
    思、活動，融合為一法律上概念之行為，是為一個法律、社
    會評價之單位而成為一個法的行為單數，其種類如：複行為
    犯、集合犯、繼續犯，其中施用毒品罪即為集合犯之一例（
    參照張麗卿所著「刑法修正與案件同一性－兼論最高法院九
    十年度臺非字第一六八號判決」一文，刊載於月旦法學雜誌
    九十五年七月第一三四期第二二二頁）。有認為「集合犯」
    係分則立法時法律概念之創設，使該等行為必然可以包括複
    數之行為。依德國學說上之見解，係指諸如常業犯或習慣犯
    之多數行為，其各別行為本足以獨立成罪，但基於立法上刑
    事政策之考量，將其視為法律上之行為單一。而集合犯之複
    數行為，是建立在主觀要素之基礎上，即數個行為經由「反
    覆實施之意圖」，連結成法律上之一行為。則將施用毒品之
    行為視為集合犯，似未嘗不可（參照高金桂所著「接續犯與
    連續犯之再探討」一文，刊載於「刑事法之基礎與界限－洪
    福增教授紀念專輯」第五二０、五二一頁，九十二年四月）
    。綜上，可見多數學說見解，亦認施用毒品因具有成癮之特
    性，而將反覆施用毒品行為歸類為「集合犯」，乃學說上「
    構成要件行為單數」態樣之一種，應論以包括一罪予以評價
    ，而非單就個別施用毒品行為論以數罪併合處罰之。
  5.再者，衡之施用毒品之犯罪行為，雖素有反覆性、持續性之
    特徵，然其與數行為於同時同地或密切接近之時地實施，侵
    害同一法益之「接續犯」概念仍有不同，係因接續犯之各行
    為獨立性極為薄弱，依一般社會健全觀念，在時間差距上，
    難以強行分開，故在刑法評價上，視為數個舉動接續施行而
    論以包括一罪（最高法院九十三年度臺上字第六六九七號判
    決要旨參照），因此，施用毒品之犯罪時間、地點，並無因
    密集接近而難以獨立切割之特徵，故無法論以接續犯。
  6.承上說明，毒品危害防制條例第二條所規範之毒品既因具有
    高度之成癮性及濫用性，施用毒品之行為本身，顯然具有反
    覆性及持續性之特徵，如將「反覆多次施用毒品行為」評價
    為數罪，顯與刑罰過度評價禁止原則相悖，並有違憲法所揭
    櫫之比例原則，是以，本院參酌被告有施用毒品之習慣以及
    施用毒品之犯罪特性，認被告多次施用第一級毒品海洛因之
    犯行，應予評價為「集合犯」之包括一罪。
  (四)爰審酌被告前曾因施用毒品經送強制戒治執行完畢釋放後，
    猶不思戒絕革除惡習，顯未因前強制戒治之治療處分，而
    記取教訓，已屬不該，第念被告施用毒品之犯行，在性質上
    乃屬自我戕害身心健康之行為，仍未戒除惡習，繼續施用毒
    品，兼衡其犯罪動機、手段、所生危害、智識程度、犯後坦
    承犯行態度尚佳等一切情狀，量處如主文所示之刑。又被告
    犯罪在96年4月24日以前，且係於實施前通緝到案，依中華
    民國96年罪犯減刑條例第二條第一項第三款、第五條之規定
    ，應減其宣告刑二分之一。
四、沒收：扣案之第一級毒品海洛因一包（重零點零三公克、空
    包裝重零點貳壹公克）另一包海洛因（淨重零點一三公克）
    ，為毒品危害防制條例所定之第一級毒品，屬違禁物，且上
    開扣案之海洛因與毒品包裝袋在客觀上無法完全析離，故均
    應依同條例第十八條第一項前段宣告沒收銷燬之；又注射針
    筒二支物則為被告所有供犯本罪所用之物，業據被告供明在
    卷，應依刑法第三十八條第一項第二款宣告沒收。
據上論斷，應依刑事訴訟法第二百七十三條之一第一項、第二百
九十九條第一項前段，毒品危害防制條例第十條第一項、第十八
條第一項，刑法第十一條前段、第三十八條第一項第二款，中華
民國96年罪犯減刑條例第二條第一項第三款、第七條，判決如主
文。
本案經檢察官乙○○到庭執行職務。
中    華    民    國    97    年    1    月    31    日
                  刑事第十二庭   法  官  侯明正
以上正本證明與原本無異。
如不服本判決應於收受本判決後10日內向本院提出上訴書狀，並
應敘述具體理由。如未敘述上訴理由者，應於上訴期間屆滿後20
日內向本院補提理由書狀（均須按他造當事人之人數附繕本）「
切勿逕送上級法院」。
                                 書記官  蕭伊舒
中    華    民    國    97    年    1    月    31    日
附錄本案論罪科刑條文：
毒品危害防制條例第10條
施用第一級毒品者，處 6 月以上 5 年以下有期徒刑。
施用第二級毒品者，處 3 年以下有期徒刑。


司法院資訊處製作；財團法人民間司法改革基金會備份。
